臺灣士林地方法院民事判決　　　　　一○○年度重訴字第二號
原　　　告　　郭淑惠
訴訟代理人　　李長生律師
被　　　告　　鄒保連
　　　　　　　鄒月娥
兼訴訟代理人　鄒進發
被　　　告　　鄒平祥
　　　　　　　鄒承佑
上列當事人間請求土地所有權移轉登記事件，本院於民國一百年
四月六日言詞辯論終結，判決如下：
    主  文
被告應將坐落臺北市○○區○○段二小段一八五地號及同小段一
八六地號土地所有權全部移轉登記予原告，並將上開土地交付原
告。
訴訟費用由被告負擔。
    事實及理由
壹、程序方面：
    本件被告鄒承佑未於言詞辯論期日到場；被告鄒平祥未於最
    後言詞辯論期日到場，均核無民事訴訟法第三百八十六條各
    款所列情形，爰依原告之聲請，由其一造辯論而為判決。
貳、實體方面：
一、原告起訴主張：原告於民國七十八年十月十六日向訴外人李
    木購買坐落臺北市○○區○○段二小段一八五地號（面積一
    三○○‧二五平方公尺，權利範圍全部）及同小段一八六地
    號（面積三○二‧○三平方公尺，權利範圍全部）土地（下
    合稱系爭土地），因系爭土地為農地，原告雖有自耕農資格
    ，但未取得自耕能力證明，而無法辦理所有權移轉登記，乃
    於同年十一月十一日與訴外人鄒水龍簽訂信託登記契約書，
    將之交付並信託登記於鄒水龍名下，約定俟原告自耕能力證
    明書核發時，鄒水龍應無條件將之返還並辦理所有權移轉登
    記予原告。嗣信託關係因目的已完成，且因鄒水龍於九十五
    年九月三十日亡故而消滅，被告為鄒水龍之全體繼承人，業
    就系爭土地辦理繼承登記，自應將信託財產即系爭土地返還
    並辦理所有權移轉登記予原告。為此，基於信託契約及繼承
    之法律關係，提起本件訴訟等語。並聲明：如主文第一項所
    示。
二、被告各抗辯如下：
  (一)被告鄒保連、鄒月娥、鄒進發則以：原告確曾寄發存證信函
    請求返還系爭土地，但鄒水龍生前並未提及系爭土地係信託
    財產，亦不知該信託契約詳情等語，資為抗辯。並聲明：原
    告之訴駁回。
  (二)被告鄒平祥未於最後言詞辯論期日到場，據其前到庭所為之
    陳述則以：確曾接獲原告請求返還系爭土地之存證信函，但
    否認原告於鄒水龍死亡後，曾委請代書與被告鄒保連洽談，
    及被告鄒保連要求原告塗銷系爭土地之抵押權等語，資為抗
    辯。並聲明：原告之訴駁回。
  (三)被告鄒承佑未於言詞辯論期日到場，亦未提出書狀作何聲明
    或陳述。
三、兩造不爭執之事實：
    系爭土地地目旱，於七十八年十二月十五日以買賣為原因，
    辦理所有權移轉登記予鄒水龍，並於同日設定新臺幣二千八
    百萬元抵押權予原告。鄒水龍於九十五年九月三十日歿，被
    告為鄒水龍之全體繼承人，業於九十七年一月二日就系爭土
    地辦理繼承登記，權利範圍各五分之一等事實，為兩造所不
    爭執，並有系爭土地登記謄本、系爭土地辦理繼承登記之登
    記案影本、土地登記簿、異動索引在卷可稽（見本院卷第十
    三頁至第十六頁、第五十五頁至第九十一頁），自堪信為真
    實。
四、得心證之理由：
    原告主張系爭土地係信託登記鄒水龍名下，該信託關係因目
    的已達，且因鄒水龍之死亡而消滅，被告應返還系爭土地並
    辦理所有權移轉登記等情，為被告鄒保連、鄒月娥、鄒進發
    、鄒平祥所否認，並以前揭情詞置辯。經查：
  (一)原告主張之事實，業據提出與所述相符之其與李木於七十八
    年十月十六日就系爭土地所簽訂之買賣契約書，及其與鄒水
    龍於同年十一月十一日就系爭土地所簽立之信託登記契約書
    為證（見本院卷第三十一頁至第三十四之一頁、第九頁至第
    十頁）。
  (二)觀諸前揭信託登記契約書明載：「立信託登記契約書人郭淑
    惠（以下簡稱甲方）、鄒水龍（以下簡稱乙方），雙方協議
    訂立條件於后：一甲方出資購買坐落臺北市○○區○○段二
    小段一八五地號全部、臺北市○○區○○段二小段一八六地
    號全部。二總價金新臺幣貳仟捌佰萬元正。三甲方以乙方名
    譽（按：應為名義之誤）登記，俟過戶同時，乙方同意給甲
    方抵押設定本金新臺幣貳仟捌佰萬元正，以供擔保。四登記
    期間所發生之一切稅金全部由甲方負擔。五俟甲方自耕能力
    證明書核發時，乙方無條件過戶還甲方或其指定人。六前開
    土地之兩紙權狀由甲方負責保管。」等語。
  (三)證人即代書徐茂良於本院言詞辯論期日亦結證：「系爭土地
    的過戶，是我辦理的，在簽訂這份不動產買賣契約前，郭淑
    惠有來找我，說她要買系爭土地及其上的建物，我就去調土
    地謄本來看，並且告訴郭淑惠她要買的土地是農地，要有自
    耕能力證明才能辦理過戶。後來在簽約當天，郭淑惠就指定
    將系爭土地登記在鄒水龍名下，因為鄒水龍才有自耕能力的
    證明，至於鄒水龍是誰找的我不清楚。當時土地是跟建物一
    起談的，但是建物謄本上沒有，所以沒有辦理過戶。」、「
    簽這份信託登記契約書是我建議的，當時信託法還在立法院
    審議尚未通過，因為我知道系爭土地是郭淑惠借用鄒水龍名
    義登記，因為我有讀過當時尚在立法院審議的信託法，知道
    後來有這個法律可以用，所以我就建議用信託登記。但是當
    時還沒有開放信託登記，就是寫這個契約書來證明當時是信
    託登記，並以設定抵押權做擔保。當時鄒水龍知道這是信託
    登記，而且郭淑惠跟鄒水龍在這份信託登記契約書上面簽名
    之前，我有向郭淑惠及鄒水龍解釋這份信託登記契約內容的
    意義，他們都表示瞭解之後，我才請他們簽名。當時郭淑惠
    沒有自耕能力證明，因為不知道郭淑惠何時能拿到自耕能力
    證明，所以我才會寫這第五點。」、「郭淑惠在前幾年有找
    過我說要把系爭土地登記回她的名字，我跟她說她要自己去
    跟鄒水龍談，我只是幫她辦過戶。」等語綦詳（見本院卷第
    一二八頁反面至第一二九頁）。
  (四)綜上，足證系爭土地確為原告向李木所購買之農地，因原告
    於購買之際尚無自耕能力證明，無法辦理所有權移轉登記，
    故與鄒水龍簽訂信託登記契約，將之交付並信託登記於有自
    耕能力證明之鄒水龍名下，迄系爭土地所有權能移轉登記原
    告止，並設定抵押權作為擔保。是原告主張系爭土地係其於
    七十八年間信託登記於鄒水龍名下一節，堪信為真。
  (五)按信託行為有效成立後，即以信託財產為中心，而有其獨立
    性，除當事人另有訂定外，不宜因自然人之委託人或受託人
    死亡、破產或喪失行為能力等情事而消滅，故信託法第八條
    第一項規定，信託關係不因委託人或受託人死亡、破產或喪
    失行為能力而消滅。但信託行為另有訂定者，不在此限。又
    信託關係，因信託行為所定事由發生，或因信託目的已完成
    或不能完成而消滅，信託法第六十二條亦有明文。該法雖係
    八十五年一月二十六日始經公布施行，但上開規定，對於在
    該法施行前成立之信託行為，仍應以之為法理而予以適用（
    最高法院九十一年度臺上字第三五八號判決意旨參照）。原
    告與鄒水龍間之信託關係雖成立於現行信託法公布施行之前
    ，然其二人間既係因訂約當時法律禁止農地移轉予無自耕能
    力之人，而成立信託關係，原告乃將其所購買之系爭土地信
    託登記於鄒水龍名下，顯係以日後系爭土地能移轉予無自耕
    能力之人為信託關係消滅之條件。查土地法第三十條業於八
    十九年一月二十八日經修法刪除，顯然原告與鄒水龍間之信
    託關係其目的已完成，依前開說明，其信託關係即告消滅，
    鄒水龍依據前揭信託登記契約即負有履行辦理系爭土地所有
    權登記並返還原告之義務，惟鄒水龍已於信託關係消滅後之
    九十五年九月三十日去世，被告為鄒水龍之全體繼承人，並
    業就系爭土地辦理繼承登記，自應負有將信託財產即系爭土
    地返還並辦理所有權移轉登記予原告之義務。是原告本於信
    託契約及繼承之法律關係，請求被告將系爭土地移轉登記並
    交付原告，自屬於法有據。
五、從而，原告本於前揭原因事實，依信託契約及繼承之法律關
    係，請求被告將系爭土地移轉登記予原告，並將系爭土地交
    付原告，為有理由，應予准許。
六、本件事證已臻明確，兩造其餘主張、陳述及舉證，經審酌均
    與本院前揭判斷不生影響，爰不一一詳予論述，附此敘明。
七、據上論結，本件原告之訴為有理由，依民事訴訟法第七十八
    條，判決如主文。
中    華    民    國   100    年    4     月    29    日
                          臺灣士林地方法院民事第三庭
                              法      官  孫萍萍
以上正本證明與原本無異。
如對本判決上訴，應於判決送達後二十日內向本院提出上訴狀。
中    華    民    國   100    年    4     月    29    日
                              書  記  官  劉晏瑄